最高法院刑事判決　　　　　　　　　　　　　　　九十三年度台上字第二二一二號
　　上　訴　人　甲○○
　　　　　　　　丁○○
　　　　　　　　乙○○
　　　　　　　　丙○○
　　　　　　　　　　　　已死.
右上訴人等因恐嚇取財案件，不服台灣高等法院中華民國九十二年四月四日第二審判
決（九十年度上訴字第二０八五號，起訴案號：台灣新竹地方法院檢察署八十六年度
偵字第九六三八、九七六二、一０一八四、一０二二五、一０二二六號），提起上訴
，本院判決如左：
    主  文
原判決關於甲○○、丁○○、乙○○部分及丙○○罪刑部分撤銷；甲○○、丁○○、
乙○○部分發回台灣高等法院；丙○○部分公訴不受理。
    理  由
按不得上訴於第三審法院之罪與得上訴之罪為牽連犯，而不得上訴之罪為重，得上訴
之罪為輕，雖依刑法第五十五條從不得上訴之重罪論科，惟其牽連之輕罪，原得上訴
，而牽連犯罪之上訴又不可分，則對於該重罪亦應認為得上訴於第三審法院。本件原
判決認上訴人甲○○、丁○○、乙○○、丙○○牽連犯刑法第三百零二條第一項之以
非法方法剝奪他人行動自由罪及第三百四十六條第一項之恐嚇取財罪，而依刑法第五
十五條從一重之恐嚇取財罪處斷，雖其從以處斷之重罪屬刑事訴訟法第三百七十六條
第六款不得上訴於第三審法院之案件，但所牽連以非法方法剝奪他人行動自由之輕罪
係得上訴第三審法院之案件，依前開說明自得上訴於第三審法院，合先明。
一、甲○○、丁○○、乙○○部分：
本件原判決認定緣於民國八十六年六月間，新竹市信鴿協會市中支會舉辦八十六年度
春季海上競翔比賽，上訴人丁○○亦參與比賽投注，上訴人甲○○則與姚錦山合夥，
並以姚錦山之配偶陳美香名義參賽，嗣於八十六年六月二十九日凌晨正開始進行第五
關（即最後一關）海上競賽，並由該支會會長蔡士勇押鴿由台南安平港出海至外海放
鴿時，竟於同日凌晨零時後即傳出參賽鴿隻其中八隻被先行放飛之弊端，此時該支會
委員陳俊傑獲悉後，即開始多方查證，並於同日凌晨五時許聯絡到會長蔡士勇，惟會
長蔡士勇乃表示一切沒問題等語，然迄至同日上午約九時許，因已有部分鴿友參賽之
鴿子回籠，故此時陳俊傑即已確認確有參賽鴿隻被先行放飛之弊端，乃隨即於同日上
午十一時許連絡支會秘書蕭在職、委員陳哲夫等相關幹部至支會會所新竹市○○街三
十七號研商如何處理。詎此時丁○○即夥同甲○○、上訴人乙○○、楊錫斌及綽號「
畚箕」之不詳年籍姓名成年男子等多人先後到場關切，旋丁○○又邀同陳俊傑至支會
會所附近之儷園西餐廳與乙○○、楊錫斌見面，三人當場即詢問陳俊傑是否須外人處
理，陳俊傑則表示須等會長蔡士勇回來再處理；同日下午五時許，陳俊傑又以電話聯
繫蔡士勇，並告知蔡士勇關於參賽鴿隻被先行放飛弊端之事，惟蔡士勇仍表示待其返
回新竹之後再談，而陳俊傑等待蔡士勇返回新竹之期間，該支會委員陳哲夫乃於同日
晚上九時許邀陳俊傑至其家中商談，陳俊傑亦表示須等會長蔡士勇返回新竹處理；嗣
於同日晚上十一時三十分許，蔡煌斌又打電話要求陳俊傑至其岳父即新竹市信鴿協會
理事長李泉城家中，表示有事商議，陳俊傑乃委請陳哲夫俟會長蔡士勇返回新竹後通
知伊，隨即前往李泉城住處，然此時蔡文宗亦赫然在場，並詢問陳俊傑謂：是否有人
出來處理等語，陳俊傑則表示丁○○、甲○○、乙○○、楊錫斌等人已表態欲出面代
為處理此事。迄至翌日（即八十六年六月三十日）凌晨零時，陳俊傑獲悉會長蔡士勇
已返回新竹後，隨即又趕至陳哲夫住處與相關人員討論上開弊端之事。詎丁○○、甲
○○、上訴人丙○○、乙○○、蔡文宗、楊錫斌及不詳年籍姓名成年人數人共十餘人
得悉會長蔡士勇已返回新竹，且在陳哲夫住處，竟意圖為自己不法之所有，而共同基
於恐嚇取財之犯意聯絡及剝奪他人行動自由之概括犯意聯絡，即於凌晨約一時三十分
許，推由丁○○打電話給陳俊傑，要求陳俊傑偕同蔡士勇至新竹市○○路乙○○住處
，隨即陳俊傑即與蔡士勇共乘計程車至新竹市○○路乙○○住處。惟陳俊傑、蔡士勇
甫至乙○○住處，乙○○即以家中人多為由，要陳俊傑與蔡士勇搭其車至新竹市○○
路六十七號楊錫斌住處，而斯時楊錫斌住處已有楊錫斌、甲○○及其他不詳年籍姓名
成年人數人在場，其間丁○○、甲○○、乙○○、蔡文宗、楊錫斌及其他不詳年籍姓
名成年人等數人即向蔡士勇表示：第五關鴿賽弊端須由渠等處理，處理費為第五關總
獎金新台幣（下同）八千萬元之四成即三千二百萬元等語，甲○○並補充說這是「旺
仔」曾川旺說的，現在鴿會出事情，依行情要四成處理費，然蔡士勇乃表示無權動用
該款項，而與陳俊傑同向丁○○等要求是否可以比賽結餘款項交付，惟為丁○○等人
當場拒絕，嗣蔡士勇與陳俊傑商議後向蔡文宗、乙○○等表示須回去與其他委員商量
，甲○○聞言質問如果會長藉機跑掉怎麼辦，而不准蔡士勇離開，迄至凌晨約六時許
，陳俊傑乃向丁○○等表示願以生命保證蔡士勇不會逃跑等語，丁○○等始讓蔡士勇
離去，使蔡士勇計被剝奪行動自由約數小時之久。嗣於上午九時許，陳俊傑陸續通知
委員至其住處即新竹市○○路七八巷七弄一九號五樓開會，迄至上午十時許，委員會
已決定第五關鴿賽發生弊端，當次成績作廢，並以入籠鴿數平均分配第五關獎金八千
萬元，而均不同意給付甲○○等人所謂之四成處理費。又委員會決定前開處理方式後
，仍繼續在場等候尚未到場之謝國治，於等候期間，蔡文宗即到場詢問開會結果，詎
其得知上開結論後，乃隨即以行動電話通知乙○○、甲○○、丁○○、丙○○及不詳
年籍姓名成年人十餘人先後到場，其中一人當場即共同以加害生命之事向蔡士勇恫嚇
稱：「誰是會長，錢若不拿出來，就把他從五樓丟下去」等語，並以此脅迫手段之非
法方法剝奪蔡士勇之行動自由，而不讓蔡士勇離開，嗣後在場之委員因多所畏懼，即
陸續先後離開，而其間丁○○等仍一再以加害生命之事威嚇蔡士勇交款，且揚言今日
一定要拿到三千二百萬元。此期間，甲○○乃曾暫時離開，並至楊錫斌住處，而委員
陳哲夫與李泉城亦於下午一時許至楊錫斌住處，欲懇求楊錫斌同意降低處理費為二成
，然當場仍遭甲○○拒絕，陳哲夫、李泉城見懇求無效，即悻然返家，而楊錫斌、甲
○○則隨後同至陳俊傑住處。迄至下午約二時許，蔡士勇畏懼不已，乃不得不同意付
款，即先打電話至新竹區中小企業銀行（現已改制為新竹國際商業銀行）北門分行要
求準備現金，楊錫斌即強押蔡士勇坐上知情之不詳姓名男子所駕車子前往新竹區中小
企業銀行北門分行，並簽發帳號９６６｜６號、發票日為當日、票號為000000
0號、面額三千二百萬元之支票（該帳號提領之款為存放蔡士勇處之公款），當場提
領現金三千二百萬元交付予楊錫斌後始獲釋放，致蔡士勇又被剝奪行動自由約四小時
，且蔡士勇事後仍因畏懼再惹禍上身，隨即於數日後出國躲避等情。因而撤銷第一審
關於甲○○、丁○○、乙○○部分之判決，改判仍依牽連犯論處甲○○、丁○○、乙
○○共同意圖為自己不法之所有，以恐嚇使人將第三人之物交付罪刑，固非無見。
惟查：(一)、有罪判決書所記載之犯罪事實，為論罪科刑適用法律之基礎，故凡與適用
法令有關之重要事項，必須詳加認定，明確記載，然後於理由內明認定犯罪事實所
憑之證據及認定之理由，始足為適用法令之依據。若事實未記載，而理由加以說明，
為理由失其依據。如事實有記載，理由未予說明，則為理由不備，按諸刑事訴訟法第
三百七十九條第十四款規定，其判決當然為違背法令。又刑法第三百零二條第一項之
以其他非法方法剝奪人之行動自由罪，係屬概括規定，除同項前段所列舉之私行拘禁
外，凡以其他非法之方法，而剝奪人之行動自由者均屬之，所謂剝奪人之行動自由，
應以有具體行為，使人之行動喪失自由，方能成立，是究竟以何種非法方法？是否已
達剝奪人行動自由之程度？應於有罪判決書之事實欄內為明確之認定記載，並於理由
內說明其憑以認定之證據及理由，使事實認定與理由說明兩相一致，始足資為論以該
罪之依據。原判決謂陳俊傑與蔡士勇於上開時間在楊錫斌住處，由丁○○、甲○○、
乙○○、蔡文宗、楊錫斌及其他不詳年籍姓名成年人等數人向蔡士勇表示第五關鴿賽
弊端須由渠等處理，處理費為第五關總獎金新台幣（下同）八千萬元之四成即三千二
百萬元等語，甲○○並補充說這是「旺仔」曾川旺說的，現在鴿會出事情，依行情要
四成處理費，蔡士勇表示無權動用該款項，而與陳俊傑同向丁○○等要求是否可以比
賽結餘款項交付，惟為丁○○等人當場拒絕，嗣蔡士勇與陳俊傑商議後向蔡文宗、乙
○○等表示須回去與其他委員商量，甲○○聞言質問如果會長藉機跑掉怎麼辦，而不
准蔡士勇離開，嗣陳俊傑乃向丁○○等表示願以生命保證蔡士勇不會逃跑等語，丁○
○等始讓蔡士勇離去等情，認上訴人等剝奪蔡士勇行動自由約數小時。然所謂不准蔡
士勇離去云者，究竟係以何非法方法不准蔡士勇離去？其等所施之方法有無違反蔡士
勇之意願？是否足以剝奪蔡士勇之行動自由？原判決未為明確之認定記載，已不足適
用法律論以非法剝奪他人行動自由罪刑之依據，又未說明其憑以認定之依據及理由，
亦有理由不備之可議。(二)、科刑判決所認定之事實，與所採用之證據不相適合者，即
屬證據上之理由矛盾。證人陳俊達於八十六年八月十九日在法務部調查局新竹調查站
調查時，係就新竹市賽鴿協會理事長張鴻寬以電話向其詢問是否參與賽鴿，編號三十
之賽鴿是否回來，及其心生疑竇向陳俊傑、蔡士勇查詢有無鴿子被竊之事，並八十六
年六月二十七日至同年月二十九日早上賽鴿回來之情事為證述，並未提及八十六年六
月三十日凌晨及下午上訴人等有何恐嚇取財及妨害蔡士勇行動自由之情事，有其調查
筆錄可稽（台灣新竹地方法院檢察署八十六年度他字第二八九號卷第三十至三十二頁
）。原判決理由一之(一)卻謂陳俊達係上訴人等前開犯罪之階段目擊證人，並說明採信
其於法務部調查局新竹調查站調查時之證述，為認定上訴人等犯罪論據之一，亦有認
定犯罪事實與所採用之證據不相適合之矛盾。(三)、有罪判決書之事實一欄，為判斷其
適用法令當否之準據，法院應將依職權認定與論罪科刑有關之事實，翔實記載，然後
於理由內逐一說明其憑以認定之證據，並使事實認定與理由說明，互相適合，方為合
法。倘若事實認定與理由說明，不相一致，或事實或理由欄內之記載，前後齟齬，按
諸刑事訴訟法第三百七十九條第十四款後段規定，均屬判決理由矛盾之當然違背法令
。原判決理由一之(一)既說明採證人陳哲夫、蕭在職於八十七年一月六日在第一審法院
調查時之證述，為認定上訴人等有妨害行動自由及恐嚇取財犯行之論據。又謂證人陳
哲夫、蕭在職於八十七年一月六日在第一審法院調查時翻異稱未聽說要拿錢出來解決
弊端或沒有人恐嚇要拿出三千二百萬元云云，係事後畏懼受報復而為之不實供述，均
不足採信云云。此項理由之論述說明，有前後相齟齬之矛盾，亦有可議。甲○○、丁
○○、乙○○等上訴意旨分別指摘原判決關於其本人部分不當，尚非全無理由，應認
原判決關於其三人部分有撤銷發回更審之原因。
二、丙○○部分：
按被告死亡者，應諭知不受理之判決，刑事訴訟法第三百零三條第五款定有明文。被
告在第二審判決後，合法上訴，於第三審法院繫屬中死亡者，依同法第三百九十四條
第一項但書、第三百九十三條第五款、第三百九十八條第三款、第三百八十七條之規
定，第三審之審判亦有上開條款之適用。本件上訴人丙○○，經原審撤銷第一審關於
其本人部分之科刑判決，改判仍依牽連犯規定從重論處其共同意圖為自己不法之所有
，以恐嚇使人將第三人之物交付罪刑。丙○○合法提起第三審上訴，於九十二年四月
二十四日繫屬於本院後，已於九十二年五月二十五日死亡，有高雄縣大寮鄉戶政事務
所九十二年七月一日大鄉戶字第０九二０００一七七二號函檢送之戶籍謄本附卷可稽
。依上開說明，自應由本院將原判決關於丙○○罪刑部分撤銷，另為不受理之判決。
據上論結，應依刑事訴訟法第三百九十七條、第四百零一條、第三百九十八條第三款
、第三百八十七條、第三百零三條第五款，判決如主文。
中　　　華　　　民　　　國　　九十三　　年　　　四　　　月　　二十二　　日
                              最高法院刑事第十二庭
                                  審判長法官  陳　正　庸
                                        法官  賴　忠　星
                                        法官  王　居　財
                                        法官  張　清　埤
                                        法官  林　開　任
      右正本證明與原本無異
                                              書  記  官
中　　　華　　　民　　　國　　九十三　　年　　　五　　　月　　　七　　　日
                                                                        Ｅ
